【裁判字號】    94,訴,360
【裁判日期】    950609
【裁判案由】    證券交易法
【裁判全文】
臺灣臺北地方法院刑事判決               94年度訴字第360號
公  訴  人  臺灣臺北地方法院檢察署檢察官
被      告  丑○○
選任辯護人  盧國勳律師
            蔡行志律師
被      告  乙○○
選任辯護人  李明洲律師
被      告  子○○
            寅○○
前二人共同
選任辯護人  陳宏杰律師
            蔡育霖律師
上列被告等因證券交易法案件，經檢察官提起公訴（93年度偵字
第13194號），本院判決如下：
    主  文
丑○○連續違反對於在證券交易所上市之有價證券，不得在集中
交易市場報價，業經有人承諾接受而不履行交割，足以影響市場
秩序之規定，處有期徒刑年，併科罰金新臺幣壹佰萬元，罰金
如易服勞役，以罰金總額與陸個月之日數比例折算。
乙○○、子○○、寅○○均無罪。
    事  實
一、丑○○係東榮纖維工業股份有限公司（下稱東榮公司）董事
    長，明知該公司財務困窘，資金不足，亦明知對於在證券交
    易所上市之有價證券，不得在集中交易市場報價，業經有人
    承諾接受而不履行交割，足以影響市場秩序，竟為維持東榮
    公司之股價，基於概括犯意，指示不知情之東榮公司股東卯
    ○○（業經臺灣臺北地方法院檢察署檢察官為不起訴處分確
    定）及副總經理乙○○，分別於民國九十年三月二十一日至
    二十三日買進或賣出東榮公司股票，而由卯○○連續於附表
    二所示之成交日期，以電話委託不知情之元富證券股份有限
    公司（下稱元富證券公司）西松分公司營業員丁○○、元大
    證券股份有限公司（下稱元大證券公司）營業員戊○○、日
    盛證券股份有限公司（下稱日盛證券公司）南京分公司營業
    員朱秋華、金鼎綜合證券股份有限公司（下稱金鼎證券公司
    ）敦南分公司營業員蘇瑞宜及中信證券股份有限公司（下稱
    中信證券公司）松山分公司營業員朱志祥，分別以附表一所
    示不知情之壬○○、甲○○、陳蔡滿霞、陳塗、李宗錡、周
    宛嬿、林素娥及張阿修（改名張雅秀）等八人之證券帳戶，
    在集中交易市場報價買進或賣出東榮公司股票，並由乙○○
    連續於附表二所示之成交日期，以電話委託不知情之日盛證
    券公司臺南分公司營業員辛○○，以附表一所示不知情之林
    佳蓉之證券帳戶，在集中交易市場報價買進東榮公司股票。
    前開以壬○○等九人之名義所買進或賣出之東榮公司股票，
    均業經有人承諾賣出或買進，詎丑○○竟故意不依規定按期
    繳納股款或交付股票以履行交割義務，違約金額計達新臺幣
    （下同）六千二百一十二萬三千二百元（以上九人之證券帳
    戶及交割銀行帳戶均詳如附表一所示，各該帳戶買進或賣出
    股票之證券商名稱、成交日期、違約日期、金額及股數均詳
    如附表二所示）。經前開證券公司依規定分別於同年月二十
    三日及二十七日向臺灣證券交易所股份有限公司（下稱證交
    所）申報違約交割後，東榮公司股價由同年月二十三日之收
    盤價十二點一五元，下跌至同年五月二日之收盤價一點九七
    元，且連續二十六個營業日跌停收市，股價跌幅達百分之八
    十三點七八，每日成交量亦由前三日之上千張萎縮至數十張
    或一張不等，並計有二十一個營業日達公布注意交易資訊之
    股價異常標準（各該營業日之公布注意交易資訊內容，詳如
    附表三所示），足以影響證券交易市場秩序。嗣東榮公司因
    遭金融機構拒絕往來，而經財團法人中華民國證券櫃檯買賣
    中心（下稱證券櫃檯買賣中心）於同年九月三日終止該公司
    之有價證券櫃檯買賣。
二、案經法務部調查局南部地區機動工作組移送臺灣臺北地方法
    院檢察署檢察官偵查起訴。
    理  由
壹、被告丑○○部分：
一、訊據被告丑○○固坦承其擔任東榮公司董事長期間，卯○○
    及被告乙○○分別於附表二所示之成交日期，以壬○○等九
    人之帳戶連續買進或賣出東榮公司股票後，於九十年三月二
    十三日及二十七日違約交割，金額達六千二百一十二萬三千
    二百元之事實，然矢口否認有違反證券交易法犯行，辯稱：
    伊雖身為東榮公司董事長，惟對於股票買賣並不在行，公司
    股務均由專人專責處理，北部由卯○○、被告即伊胞弟子○○、南部由被告乙○○負責操作，交割股款不夠時，由被告
    子○○及伊胞兄寅○○負責籌措，再有不足，方通知伊處理
    ，伊並無參與或指示股票買賣操作事宜。況違約交割對東榮
    公司及伊等兄弟傷害至鉅，伊自無故意違約交割，使持股無
    量下跌之可能。本案實因林姓金主臨時反悔，未交付允借款
    項，資金未到位，又在市場上以其他人頭戶放空東榮公司股
    票所致。伊等兄弟於違約交割後，已傾盡家族資產，與證券
    商達成和解，陸續清償違約交割款項，極力彌補證券商及人
    頭戶之損失，足證伊並無違約交割之故意云云。經查：
  (一)被告丑○○前經被告即其胞弟兼東榮公司監察人子○○之介
    紹，結識被告子○○之鄰居兼東榮公司之股東卯○○等情，
    為被告丑○○及子○○所不否認，並經證人卯○○於本院審
    理時證述明確（見本院卷一第二０六頁反面）。而被告丑○○於九十年間為維持東榮公司股價，避免財務危機，乃委託
    卯○○協助護盤，負責操作買賣東榮公司股票，卯○○即利
    用附表一所示之壬○○、甲○○、陳蔡滿霞、陳塗、李宗錡
    、周宛嬿、林素娥及張阿修等八人之證券帳戶，在集中交易
    市場買賣東榮公司股票，此亦據被告丑○○於調查時供承在
    卷（見九十一年度偵字第一一九七號影卷第五頁反面），核
    與證人卯○○及其配偶己○○於本院審理時證述相符（見本
    院卷一第二０六頁反面、本院卷二第三至六頁），並有證券
    櫃檯買賣中心九十三年十二月六日（九三）證櫃交字第三四
    五一０號、九十四年一月十日（九四）證櫃交字第０九四０
    ０三七六四一號、九十四年八月三十日（九四）證櫃交字第
    ０九四０三０一四八九號、九十四年十月五日（九四）證櫃
    交字第０九四００二六一九二號函覆東榮公司股票成交資料
    附卷可稽（見九十三年度偵字第一三一九四號卷第五二至九
    七頁、第一一二至二０五頁、本院卷一第二二二至二五六頁
    、本院卷二第一七至一九頁）。
  (二)嗣因被告丑○○指示卯○○維持東榮公司股價達十五元至十
    六元之數，卯○○遂連續於附表二所示之成交日期，以電話
    委託元富證券公司西松分公司營業員丁○○、元大證券公司
    營業員戊○○、日盛證券公司南京分公司營業員朱秋華、金
    鼎證券公司敦南分公司業務員蘇瑞宜及中信證券公司松山分
    公司營業員朱志祥，分別以壬○○、甲○○、陳蔡滿霞、陳
    塗、李宗錡、周宛嬿、林素娥及張阿修等八人之證券帳戶，
    在集中交易市場連續報價買進或賣出如附表二所示之東榮公
    司股票等情，業據證人卯○○於本院審理時結證屬實（見本
    院卷一第二一０頁反面），並經證人丁○○、戊○○於本院
    審理時、證人朱秋華、蘇瑞宜及朱志祥於調查時證述明確（
    見本院卷二第二七頁反面至第二八頁、第六五至六六頁、本
    院卷一第一三五至一三九頁、九十一年度偵字第一一九七號
    影卷第五六頁），且有證券櫃檯買賣中心九十三年十二月六
    日（九三）證櫃交字第三四五一０號、九十四年一月十日（
    九四）證櫃交字第０九四００三七六四一號、九十四年八月
    三十日（九四）證櫃交字第０九四０三０一四八九號、九十
    四年十月五日（九四）證櫃交字第０九四００二六一九二號
    函覆東榮公司股票成交資料在卷可參（見九十三年度偵字第
    一三一九四號卷第五二至九七頁、第一一二至二０五頁、本
    院卷一第二二二至二五六頁、本院卷二第一七至一九頁）。
  (三)而被告丑○○除指示卯○○以前述帳戶買賣東榮公司股票以
    維持該公司股價外，另指示被告即該公司副總經理乙○○以
    附表一所示林佳蓉之證券帳戶買進東榮公司股票，被告乙○○乃以電話委託日盛證券公司臺南分公司營業員辛○○，利
    用林佳蓉之證券帳戶在集中交易市場報價買進東榮公司股票
    等事實，有被告乙○○之供述、證人辛○○及林佳蓉於調查
    時之證述，暨卷附證券櫃檯買賣中心九十三年十二月六日（
    九三）證櫃交字第三四五一０號、九十四年一月十日（九四
    ）證櫃交字第０九四００三七六四一號、九十四年八月三十
    日（九四）證櫃交字第０九四０三０一四八九號、九十四年
    十月五日（九四）證櫃交字第０九四００二六一九二號函覆
    東榮公司股票成交資料足憑（見九十三年度偵字第一三一九
    四號卷第五二至九七頁、第一一二至二０五頁、本院卷一第
    八六至八九頁、第九四至九七頁、第二二二至二五六頁、本
    院卷二第一七至一九頁）。被告丑○○為維持東榮公司股價
    ，指示卯○○及被告乙○○分別於九十年三月二十一日至二
    十三日利用附表一所示之證券帳戶買進或賣出東榮公司股票
    等情，應堪認定。
  (四)又前開以壬○○等九人之名義所買進或賣出之東榮公司股票
    ，均業經有人承諾賣出或買進，然被告丑○○未依規定按期
    繳納股款或交付股票以履行交割義務，金額計達六千二百一
    十二萬三千二百元等事實，為被告丑○○所不否認，並經證
    人卯○○、丁○○、戊○○於本院審理時、證人朱秋華、蘇
    瑞宜、朱志祥及辛○○於調查時證述明確（見本院卷二第二
    七頁反面至第二八頁、第六五至六六頁、本院卷一第九四至
    九七頁、第一三五至一三九頁、第二０六頁至第二一一頁、
    九十一年度偵字第一一九七號影卷第五六頁），復有東榮公
    司股票監視查核報告在卷足參（見九十一年度偵字第一一九
    七號影卷第九九至一二二頁）。而東榮公司股價於前開證券
    公司依規定分別於九十年三月二十三日及二十七日向證交所
    申報違約交割後，由同年月二十三日之收盤價十二點一五元
    ，下跌至同年五月二日之收盤價一點九七元，且連續二十六
    個營業日跌停收市，股價跌幅達百分之八十三點七八，每日
    成交量亦由前三日之上千張萎縮至數十張或一張不等，並計
    有二十一個營業日達公布注意交易資訊之股價異常標準（各
    該營業日之公布注意交易資訊內容，詳如附表三所示），此
    有證券櫃檯買賣中心九十三年十二月六日（九三）證櫃交字
    第三四五一０號函在卷可憑（見九十三年度偵字第一三一九
    四號卷第五二至九七頁），足徵東榮公司之違約交割已對證
    券交易市場秩序產生重大影響無疑。
  (五)承前所述，被告丑○○雖為維持東榮公司股價，而指示卯○○及被告乙○○分別於九十年三月二十一日至二十三日利用
    附表一所示之證券帳戶買進或賣出東榮公司股票，然其既自
    承斯時尚需提供土地設定抵押向他人借款，始得履行交割義
    務等情，足見其明知東榮公司當時財務困窘，並無繳納前開
    股款之資力，竟仍指示卯○○及被告乙○○在集中交易市場
    買賣東榮公司股票，且金額高達六千餘萬元，顯見其有不履
    行交割義務之故意至明。
  (六)被告丑○○雖辯稱：東榮公司股務，北部由卯○○、被告子
    ○○、南部由被告乙○○負責處理，交割股款不夠時，由被
    告子○○及寅○○負責籌措，再有不足，方通知伊處理，伊
    並無參與或指示股票買賣操作云云。惟查：
  1.證人卯○○於本院審理時明確指證：伊與被告子○○係鄰居
    ，被告子○○介紹伊購買東榮公司股票，而被告子○○與丑
    ○○係兄弟，被告子○○又介紹伊認識被告丑○○。九十年
    間股市行情不佳，被告丑○○找伊協助維持東榮公司股價，
    被告丑○○表示前幾年增資，沒什麼交易量，增資需要錢，
    就以公司董監事股票向銀行以每股二十元之價值借款，但當
    時股市不佳，東榮公司股價已低於二十元，銀行有融資壓力
    ，被告丑○○認為不好，需維持公司股價，維護大股東權益
    ，因此找伊協助操作股票，被告丑○○指示伊護盤，盡量不
    讓股價下跌，只要能維持東榮公司股價，就盡量少買，由伊
    負責操作，除非要買特別多，才需要徵詢被告丑○○，否則
    不需要每日詢問買賣張數及股價，只要護盤即可。伊每次買
    完後，東榮公司之癸○○就會和營業員對帳，對完帳後再將
    訊息傳給被告丑○○之配偶丙○○，至於金錢部分，伊無法
    涉入，均由癸○○與東榮公司處理。伊一日交易量最高不超
    過五百張，但在違約交割前一星期左右，交割量較大，故伊
    一日最多購買五百至一千張左右，伊有將交割量變大之訊息
    告知被告丑○○，被告丑○○說盡量少買，資金沒問題，並
    稱正在接洽借一筆五千萬元資金。嗣於九十年三月二十一日
    至二十三日，伊有問被告丑○○是否要繼續買，被告丑○○
    稱還要繼續，但盡量少買，維持股價，且資金沒問題。被告
    丑○○在違約交割前一日即九十年三月二十二日晚上還打電
    話給被告子○○，當時伊在場，被告丑○○向被告子○○表
    示翌日五千萬元已經沒問題，錢應該很充裕。但翌日下午四
    、五時許，證券公司打電話稱款項未交割等語（見本院卷一
    第二０六至二一一頁反面）。
  2.證人即卯○○之配偶己○○於本院審理時證稱：東榮公司股
    務，北部由卯○○協助操盤。北部操作股票，都是與被告子
    ○○接觸。被告丑○○、子○○有下指令，通常會對卯○○
    說維持股價多少、有多少資金可運用。被告子○○應該都是
    聽被告丑○○指示，被告丑○○係東榮公司負責人，癸○○
    則處理資金問題等語（見本院卷二第三至六頁）。足見本案
    卯○○利用壬○○等八人之證券帳戶買賣東榮公司股票乙事
    ，應係受被告丑○○指示而為。
  3.證人即被告丑○○、寅○○及子○○之胞妹癸○○於本院審
    理時證稱：伊每日與二嫂丙○○聯絡，由丙○○指示伊如何
    在各銀行帳戶間轉帳及完成交割，各帳戶如有賣出股票，就
    有收入轉到買入之帳戶，在帳戶間轉出轉入，如資金不足，
    伊會與丙○○聯絡，由丙○○處理。九十年三月發生違約交
    割，證券公司一直催伊付款，伊表示南部無法付款，伊當時
    有聯絡丙○○等語（見本院卷二第六至九頁），證人丙○○
    於本院審理時證稱：癸○○於各該交易帳戶內款項不足時，
    會與伊聯絡，由伊通知被告丑○○籌款，被告丑○○在違約
    交割後曾向伊表示有人要借錢，但後來沒借等語（見本院卷
    二第五四頁反面至第五五頁）。而被告丑○○於九十年間因
    東榮公司股票護盤事宜，急需資金，乃經由被告寅○○之子
    即東榮公司營業部協理庚○○之介紹結識辰○○後，即委託
    辰○○介紹金主借款等情，亦據證人庚○○及辰○○於本院
    審理時證述明確（見本院卷二第六七至六八頁反面、第一０
    三至一０六頁），顯見前開帳戶買賣東榮公司股票之交割事
    宜，亦係由被告丑○○負責籌措。
  4.再證人林佳蓉於調查時證稱：伊姑姑丙○○於八十五年間向
    伊借名開立證券戶供買賣股票之用。嗣伊因該帳戶涉嫌於八
    十八年間充當炒作東榮公司股票之人頭帳戶，遭檢察官為不
    起訴處分後，曾向丙○○表示不得再使用伊名義買賣股票，
    經丙○○同意，詎料此次又以伊名義購買東榮公司股票且違
    約交割，伊於違約交割後有向丙○○質問此事，丙○○表示
    其亦不清楚詳情等語（見本院卷一第八六至八九頁），證人
    丙○○於偵查時亦證述：林佳蓉之證券帳戶在伊手上等語（
    見九十三年度偵字第一三一九四號卷第二六三頁），參以被
    告丑○○坦承：林佳蓉之證券帳戶，係伊之前為分散股權而
    找來之人頭戶等情（見九十一年度偵字第一一九七號影卷第
    六頁），及被告乙○○供承：林佳蓉之證券帳戶，係由被告
    即伊姊夫丑○○於八十七年初所提供，被告丑○○買賣股票
    ，皆會指示伊，再由伊向日盛證券公司臺南分公司下單，但
    八十八年間出事後，伊即未再以林佳蓉名義買賣股票。直至
    九十年三月二十一日被告丑○○復指示伊以林佳蓉名義下單
    買進東榮公司股票，當時伊向被告丑○○表示林佳蓉因前次
    炒作股票之事曾遭檢察官傳喚，此次不應再以林佳蓉名義下
    單買賣股票，但被告丑○○仍指示伊以林佳蓉名義買進東榮
    公司股票，伊僅負責打電話下單，不知帳戶內資金情形乙節
    （見九十一年度偵字第一一九七號影卷第二八至三二頁、九
    十三年度偵字第一三一九四號卷第二一四至二一五頁、第二
    六二至二六三頁），益證被告乙○○以林佳蓉之證券帳戶買
    進東榮公司股票乙事，亦係受被告丑○○指示而為。
  5.被告丑○○於調查時復自承：八十九年間伊因涉及炒作東榮
    公司股票遭移送地檢署偵辦乙事曝光後，東榮公司股價急遽
    下跌，伊為使該公司股價維持一定價格，免遭財務危機，乃
    委託卯○○及己○○全權處理護盤事宜等情（見九十一年度
    偵字第一一九七號影卷第五頁反面），於本院審理時供稱：
    「（問：你的兄弟、太太、妹妹都有參與東榮的護盤，你沒
    有參與？）護盤的工作，東榮股價跌到十幾元，為了不被斷
    頭，我們會請幾個大股東及卯○○商量股價是否要繼續維持
    ，我有召集他們商量」等語（見本院卷二第一四一頁反面）
    。
  6.綜觀前開證人卯○○、己○○、癸○○、丙○○、林佳蓉、
    庚○○及辰○○之證述，暨被告丑○○、乙○○之供述，顯
    見卯○○及被告乙○○分別利用前開壬○○等九人之證券帳
    戶買賣東榮公司股票乙事，皆由被告丑○○主導並負責籌集
    交割所需款項。被告丑○○為維持該公司股價，確有指示卯
    ○○及被告乙○○分別於九十年三月二十一日至二十三日利
    用附表一所示之證券帳戶買進或賣出東榮公司股票至明。所
    辯伊未參與或指示卯○○及被告乙○○買賣東榮公司股票相
    關事宜云云，顯屬事後卸責之詞，不足採信。
  (七)被告丑○○另辯稱：違約交割對東榮公司及伊等兄弟傷害至
    鉅，本案實因金主臨時反悔，未交付允借款項，且在市場上
    放空東榮公司股票所致，伊並無違約交割之故意云云。經查
    ：
  1.證人辰○○於本院審理時固證稱：九十年農曆年後一個多月
    ，因東榮公司股票需護盤，庚○○詢問伊有無認識金主可借
    款四、五千萬元，被告丑○○欲提供土地擔保或出售均可，
    伊遂以電話先詢問臺中大雅林姓金主有無興趣，金主說有，
    伊就約金主來臺北與庚○○及被告丑○○見面，翌日伊與金
    主及被告丑○○至臺南看擔保土地後，伊詢問金主對於被告
    丑○○提供之擔保品有無興趣，金主說有，伊即表示由彼等
    自行洽談，之後伊即駕車離去，伊僅係介紹被告丑○○與金
    主認識，後續則由被告丑○○與金主接觸，伊未再參與。嗣
    違約交割後，庚○○詢問伊金主是否願意借款，伊即表示被
    告丑○○不是已和金主談妥？庚○○就要求伊再問金主一次
    ，伊打電話給金主，金主稱金額太大，無法成交等語（見本
    院卷二第一０三頁反面至第一０五頁），然證人庚○○於本
    院審理時係證稱：伊於九十年初曾透過辰○○介紹臺中金主
    給被告丑○○，準備以家族土地借款數千萬元，伊只知家族
    需要用錢，不確定借款用途為何。之後辰○○及其友人去臺
    南與被告丑○○見面，看完土地後沒幾日，伊有追問辰○○
    ，其友人是否願意借款，但辰○○表示其友人意願不高等語
    （見本院卷二第六七頁反面至第六八頁），彼等就金主於何
    時表示無借款意願乙節，所證互核不符，且彼等所述亦無從
    證明金主事前確有允諾借款與被告丑○○之事實，被告丑○○及證人辰○○、庚○○復未能陳明金主之真實身分供本院
    調查，所辯金主臨時反悔，未交付允借款項云云，已屬無據
    。
  2.況查被告丑○○於指示卯○○及被告乙○○分別利用前開證
    券帳戶買進或賣出如附表二所示之東榮公司股票時，既尚乏
    資金，而需提供土地為擔保向他人借款，始得履行交割義務
    ，竟仍指示卯○○及被告乙○○在集中交易市場買賣東榮公
    司股票，且金額高達六千餘萬元，益證其確有不履行交割義
    務之故意。所辯無違約交割犯意云云，亦不足採。至被告丑
    ○○另辯稱：違約交割後，已傾盡家族資產，與部分證券商
    達成和解，陸續清償違約交割款項云云，縱令屬實，亦無礙
    於違約交割故意之認定。
  (八)綜上所述，本件事證明確，被告丑○○明知東榮公司財務困
    窘，資金不足，仍指示卯○○及被告乙○○分別利用附表一
    所示之證券帳戶，對東榮公司股票在集中交易市場報價，且
    業經有人承諾接受而不履行交割，足以影響市場秩序犯行洵
    堪認定，應予依法論科。
二、查被告丑○○行為後，證券交易法第一百五十五條業於九十
    五年一月十一日修正公布，其中第一項第一款關於「在集中
    交易市場報價，業經有人承諾接受而不實際成交或不履行交
    割，足以影響市場秩序者」，修正為「在集中交易市場委託
    買賣或申報買賣，業經成交而不履行交割，足以影響市場秩
    序」；而同法第一百七十一條亦於九十三年四月二十八日修
    正公布，其中關於違反前開第一百五十五條第一項之處罰規
    定，除由原條文第一款移列至同條第一項第一款外，法定刑
    亦由「七年以下有期徒刑，得併科新臺幣三百萬元以下罰金
    」，修正為「三年以上十年以下有期徒刑，得併科新臺幣一
    千萬元以上二億元以下罰金」（嗣於九十五年五月三十日雖
    再度修正公布，然自同年七月一日始施行，且其中關於違反
    第一百五十五條第一項之處罰規定並未變更），比較修正後
    證券交易法第一百七十一條第一項第一款及修正前同條第一
    款之規定，適用九十三年四月二十八日修正前之舊法之規定
    ，對被告丑○○較為有利，依刑法第二條第一項但書之規定
    ，自應適用九十三年四月二十八日修正前之舊法論處。核被
    告丑○○所為，係違反九十五年一月十一日修正前證券交易
    法第一百五十五條第一項第一款對於在證券交易所上市之有
    價證券，不得在集中交易市場報價，業經有人承諾接受而不
    履行交割，足以影響市場秩序之規定，應依九十三年四月二
    十八日修正前同法第一百七十一條第一款規定論處。其利用
    不知情之各該證券公司營業員在集中交易市場報價買賣股票
    後故意不履行交割義務，為間接正犯。又其先後多次犯行，
    時間緊接，所犯係構成要件相同之罪名，顯係基於概括犯意
    為之，依刑法第五十六條連續犯之規定，以一罪論，並加重
    其刑。
三、爰審酌被告丑○○前於八十八年間因涉嫌違反證券交易法第
    一百五十五條第一項第四款關於意圖抬高或壓低集中交易市
    場東榮公司股票之交易價格，自行或以他人名義對東榮公司
    股票連續以高價買入或以低價賣出之規定，而遭臺灣臺南地
    方法院檢察署檢察官偵查中（嗣於九十年四月十日提起公訴
    後，業經臺灣臺南地方法院以九十年度訴字第六五四號判處
    有期徒刑二年，並經臺灣高等法院臺南分院以九十三年度金
    上訴字第六六六號駁回上訴在案），猶不知悔改，身為東榮
    公司董事長，不思以正途經營企業，尊重股票市場機制，竟
    為維持東榮公司股價，明知資力不足，仍指示卯○○及被告
    乙○○利用人頭戶在集中交易市場報價買賣東榮公司股票後
    ，故意未履行交割，金額高達六千餘萬元，且因鉅額違約交
    割，致東榮公司股價連續二十六個營業日均以跌停收市，跌
    幅高達百分之八十三點七八，嚴重影響證券交易市場秩序，
    使投資大眾遭受鉅額損失，犯後雖就附表二所示壬○○之違
    約交割部分（由被告寅○○代為清償完畢，有證人丁○○及
    壬○○於本院審理時之證述可稽，見本院卷二第六六頁反面
    、第一０三頁）、陳塗及陳蔡滿霞在金鼎證券公司之違約交
    割部分（由被告丑○○之胞弟蔡勝昌與金鼎證券公司達成清
    償協議，有清償協議書在卷可憑，見九十三年度偵字第一三
    一九四號卷第二五四至二五五頁），暨附表二所示元富證券
    公司申報違約交割部分（亦由蔡勝昌與元富證券公司達成清
    償協議，有卷附協議書足參，見九十三年度偵字第一三一九
    四號卷第二五二至二五三頁），與各該證券公司達成和解，
    然迄未就其餘違約交割部分賠償損害，犯後猶飾詞卸責，否
    認犯行等一切情狀，量處如主文所示之刑，並就罰金部分諭
    知易服勞役之折算標準。
貳、被告乙○○、子○○及寅○○部分：
一、公訴意旨略以：被告寅○○、子○○及乙○○分別係東榮公
    司董事、監察人及副總經理，渠等明知不得有在集中交易市
    場報價，業經有人承諾接受而不實際成交或不履行交割之情
    形，以免影響市場秩序，竟與被告丑○○於九十年三月二十
    三日至二十七日基於共同犯意，通知卯○○利用不知情之壬○○、甲○○、林素娥、張阿修、周宛嬿、陳塗、陳蔡滿霞
    及李宗錡等八名人頭證券交易帳戶，暨被告乙○○利用林佳
    蓉之人頭證券交易帳戶，由卯○○及被告乙○○分別與證券
    公司營業員聯絡，以附表一所示九名人頭戶之證券帳戶，於
    附表二所示之時間下單買賣，業經有人承諾，至同年月二十
    三日至二十七日交割日屆至而故不履行，共計違約交割六千
    二百十二萬三千二百元，足以影響市場交易秩序，因認被告
    乙○○、子○○及寅○○所為，涉有違反前揭證券交易法第
    一百五十五條第一項第一款對於在證券交易所上市之有價證
    券，不得在集中交易市場報價，業經有人承諾接受而不履行
    交割，足以影響市場秩序之規定，應依九十三年四月二十八
    日修正前同法第一百七十一條第一款規定論處云云。
二、按犯罪事實應依證據認定之，無證據不得認定犯罪事實。又
    不能證明被告犯罪者，應諭知無罪之判決，刑事訴訟法第一
    百五十四條第二項、第三百零一條第一項分別定有明文。又
    事實之認定，應憑證據，如未能發現相當證據，或證據不足
    以證明，自不能以推測或擬制之方法，以為裁判基礎。再認
    定不利於被告之事實，須依積極證據，苟積極證據不足為不
    利於被告事實之認定時，即應為有利於被告之認定，更不必
    有何有利之證據。而認定犯罪事實所憑之證據，雖不以直接
    證據為限，間接證據亦包括在內；然而無論直接或間接證據
    ，其為訴訟上之證明，須於通常一般之人均不致有所懷疑，
    而得確信其為真實之程度者，始得據為有罪之認定，倘其證
    明尚未達到此一程度，而有合理之懷疑存在，致無從為有罪
    之確信時，即應為無罪之判決（最高法院三十年度上字第八
    一六號、四十年度臺上字第八六號、七十六年度臺上字第四
    九八六號判例意旨參照）。
三、本件公訴人認被告乙○○、子○○及寅○○涉有前揭犯行，
    無非係以被告四人之供述、證人卯○○、己○○、癸○○、
    丁○○、柳健昌、朱志祥、蘇瑞宜、朱秋華、戊○○、壬○○、甲○○、林素娥、張阿修、周宛嬿、林佳蓉、蔡滿足、
    辛○○及丙○○之證述，暨卷附之東榮公司股票監視查核報
    告、證券櫃檯買賣中心九十三年十二月六日（九三）證櫃交
    字第三四五一０號及九十四年一月十日（九四）證櫃交字第
    ０九四００三七六四一號函等件，為其論據。
四、訊據被告乙○○固坦承其係東榮公司副總經理，亦不否認有
    以電話委託日盛證券公司臺南分公司營業員辛○○，利用林
    佳蓉之證券帳戶，在集中交易市場報價買進東榮公司股票之
    事實，惟堅決否認有何違反證券交易法犯行，辯稱：林佳蓉
    之證券帳戶係由被告丑○○與丙○○保管，被告丑○○僅指
    示伊以林佳蓉之證券帳戶買進東榮公司股票，至交割資金部
    分係由丙○○處理，並非伊所負責，伊事後才知違約交割等
    語。經查：
  (一)證人卯○○、己○○、癸○○、丙○○、丁○○、朱志祥、
    蘇瑞宜、朱秋華及戊○○一致證稱：壬○○等八人之證券帳
    戶買賣東榮公司股票乙事，係由卯○○以電話委託各該證券
    公司營業員所為；且觀證人卯○○、己○○、癸○○及丙○○之證言，益徵卯○○利用前開壬○○等八人之證券帳戶買
    賣東榮公司股票，應係由被告丑○○主導並負責籌集交割所
    需款項；參以證人卯○○及己○○均未證稱被告乙○○有指
    示卯○○買賣東榮公司股票之行為，證人癸○○及丙○○亦
    未指證被告乙○○有負責股票買賣交割資金運用及籌措等相
    關事宜，自難認被告乙○○有與被告丑○○基於共同犯意，
    通知卯○○利用壬○○等八人之證券帳戶買賣東榮公司股票
    後違約交割之犯行。公訴人所指，尚非有據。
  (二)至被告乙○○雖坦承其有以電話委託日盛證券公司臺南分公
    司營業員辛○○，利用林佳蓉之證券帳戶，在集中交易市場
    報價買進東榮公司股票之事實，核與證人辛○○於調查時之
    證述相符（見本院卷一第九四至九七頁），惟被告乙○○辯
    稱係受被告丑○○指示而為，且承前所述，東榮公司股票交
    割資金籌措事宜，既係由被告丑○○負責，難認被告乙○○
    確有明知資金不足仍予買進而違約交割之故意，自不得僅憑
    被告乙○○以林佳蓉之證券帳戶買進東榮公司股票，即推論
    其有與被告丑○○共謀違約交割之犯意聯絡。
  (三)被告丑○○雖辯稱：東榮公司南部股務由專人即被告乙○○
    負責操作，伊並無指示股票買賣云云，證人丙○○於本院審
    理時亦附和其詞，證稱：臺南下單有專人即被告乙○○負責
    云云（見本院卷二第五四頁），惟其於偵查時明確證稱：「
    資金不夠時，北部地區是癸○○通知我，南部林佳蓉戶頭在
    我手上，如果沒錢，我會跟丑○○說，由他們兄弟去籌錢」
    等語（見九十三年度偵字第一三一九四號卷第二六三頁），
    於本院審理時復證述：「（被告乙○○問：你剛才回答說我
    負責股務的交割，但是錢的事情我沒有負責，我有負責交割
    嗎？）我是回答說你只負責股票買賣，沒有說股票交割」等
    語（見本院卷二第五五頁反面），是林佳蓉之證券帳戶既在
    丙○○保管中，股票交割事宜復由丙○○通知被告丑○○處
    理，顯見被告乙○○利用林佳蓉之證券帳戶買進如附表二所
    示之東榮公司股票，應係受被告丑○○之指示無疑。證人丙○○係被告丑○○之配偶，所證林佳蓉買賣部分由被告乙○○全權負責云云，顯屬迴護被告丑○○之詞，被告丑○○所
    辯南部股務由被告乙○○負責，伊並無指示被告乙○○云云
    ，亦係事後卸責之詞，均不足據為被告乙○○有違約交割犯
    行之認定。
  (四)又證人癸○○於本院審理時雖證稱：伊根據每日證券公司傳
    給伊之各帳戶東榮公司股票成交資料作登錄，再傳真到南部
    給被告乙○○云云（見本院卷二第六頁反面至第七頁），然
    如前所述，被告乙○○既係受被告丑○○之指示利用林佳蓉
    之證券帳戶買進如附表二所示之東榮公司股票，且交割資金
    之籌措亦非由被告乙○○負責，要難僅憑證人癸○○將股票
    成交資料傳真予被告乙○○，即遽為不利於被告乙○○之認
    定。
  (五)至證人甲○○於調查時雖指證：被告寅○○曾當面向伊表示
    ，伊帳戶之違約交割實際上係由被告乙○○及其配偶下單買
    進，伊不清楚林獻欣配偶之姓名，但她係被告寅○○之胞妹
    云云（見九十一年度偵字第一一九七號影卷第七四頁），惟
    其於本院審理時證稱：伊係將帳戶借給被告寅○○，伊當初
    只知被告乙○○有在操作股票，但伊不確定是否由被告乙○○操作伊帳戶之股票。至被告乙○○之部分，係發生違約交
    割後，伊問被告寅○○，由被告寅○○口述，但伊忘記當時
    被告寅○○口述之實際內容為何等語（見本院卷二第三０至
    三一頁），是其於調查時所為前開證言，是否屬實，已非無
    疑，且與證人戊○○所證甲○○帳戶係由卯○○用以下單交
    易乙節顯有不符（見本院卷二第二七至二八頁反面），參以
    被告乙○○之配偶姓「邱」，並非被告寅○○之胞妹，此有
    卷附法務部戶役政連結作業系統個人基本資料可稽（見本院
    卷一第三０頁），益徵證人甲○○所證其帳戶違約交割部分
    ，係由被告乙○○及其配偶負責下單買進乙節，顯與事實不
    符，亦難遽採。
  (六)此外，復查無其他積極證據足資證明被告乙○○有何違反證
    券交易法犯行，殊難僅憑其以電話委託證券公司營業員利用
    林佳蓉證券帳戶買進如附表二所示之東榮公司股票，及發生
    違約交割情事，即推論其有與被告丑○○共同以附表一所示
    之壬○○等九人之證券帳戶買賣東榮公司股票後故意不履行
    交割之犯意聯絡。其並無違反證券交易法之故意及犯行，應
    堪認定。
五、訊據被告子○○固坦承其係東榮公司監察人，亦不否認其有
    介紹卯○○與被告丑○○結識，而由被告丑○○委請卯○○
    代為操盤之事實，惟堅決否認有何違反證券交易法犯行，辯
    稱：因伊與卯○○係鄰居，故卯○○與被告丑○○聯繫不上
    時，被告丑○○即要求伊向卯○○轉達，伊並未提供人頭戶
    ，亦未提供資金或參與資金運作事宜。且被告丑○○於違約
    交割前一日打電話給伊，原本要找卯○○但找不著，適卯○○在伊身旁，被告丑○○要求伊轉達卯○○資金已籌措。迨
    翌日發生違約交割後，卯○○打電話給伊，伊才知資金未到
    位而發生違約交割乙事，且伊持有東榮公司股票近四百萬股
    ，均未賣出，足證伊全不知情等語。經查：
  (一)被告丑○○固辯稱：東榮公司北部股務由卯○○與被告子○○負責云云，且證人卯○○及己○○於本院審理時一致指證
    被告子○○有指示卯○○維持東榮公司股價等相關事宜。惟
    查證人卯○○於本院審理時證稱：「（問：子○○有無叫你
    幫忙維持股價？）子○○是東榮董事，他說儘量維持一個價
    位，不要讓他跌，因為我跟子○○、丑○○一起見面過，我
    答應他們作這件事情，有時候丑○○指示，有時是子○○轉
    達。‧‧‧（問：你幫東榮操盤，丑○○、子○○如何指示
    你？）丑○○有時當面指示，有時是子○○會轉達，這中間
    沒有頻繁的指示，就是大原則維持東榮的股價及少買。‧‧
    ‧（被告子○○問：我平常跟你說，是否都是說董事長交代
    ，叫我轉達？）我感覺上是董事長下的指示，有時候我問子
    ○○，子○○說要請示上面。‧‧‧（問：超過五百張或一
    千張，你有無跟丑○○、子○○說資金是否足夠買這麼多？
    ）我有問他們，他們說儘量少買，丑○○說資金沒有問題，
    子○○說他要問，他無法作主」等語（見本院卷一第二０六
    頁反面、第二０八頁、第二０九頁反面、第二一０頁反面）
    ，證人己○○於本院審理時亦證稱：「（問：這些人頭戶是
    誰要你提供？）子○○。（問：除子○○外，還有誰要你提
    供？）我都是跟子○○聯絡的，子○○應該都是聽丑○○指
    示，丑○○是東榮負責人」等語（見本院卷二第三頁），顯
    見被告子○○所辯：因伊與卯○○係鄰居，故卯○○與被告
    丑○○聯繫不上時，被告丑○○即要求伊向卯○○轉達乙節
    ，應屬非虛。且查附表二所示東榮公司股票之交割資金，既
    係由被告丑○○負責籌措，已如前述，且被告丑○○於違約
    交割前一日即九十年三月二十二日復致電向被告子○○表示
    翌日會有五千萬元到位，資金充裕等情，亦據證人卯○○於
    本院審理時證述屬實（見本院卷一第二０七頁反面、第二０
    九頁），益徵被告子○○並未參與交割資金之籌措事宜。是
    其主觀上既信賴被告丑○○所言資金無虞而將此訊息轉知卯
    ○○，要難認其有與被告丑○○共同違約交割之故意。
  (二)至證人丙○○於本院審理時雖指證：伊於交割款項不足時，
    會打電話聯絡被告丑○○、子○○及寅○○一起籌款云云，
    惟被告子○○及寅○○均否認曾與丙○○有資金往來及接獲
    丙○○電話聯繫籌款事宜，且證人丙○○於偵查時係證稱：
    「如果沒錢，我會跟丑○○說，由他們兄弟去籌錢」等語（
    見本院卷第二六三頁），與本院審理時之證言互核不符，所
    證交割款項不足時，曾聯絡被告子○○籌款乙節，要難遽採
    。
  (三)此外，復查無其他積極證據足資證明被告子○○有何違反證
    券交易法犯行，殊難僅憑其曾向卯○○轉達被告丑○○之指
    示及發生違約交割情事，即推論其有與被告丑○○共同以附
    表一所示之壬○○等九人之證券帳戶買賣東榮公司股票後故
    意不履行交割之犯意聯絡。其並無違反證券交易法之故意及
    犯行，亦堪認定。
六、訊據被告寅○○固坦承其係東榮公司董事，亦不否認有提供
    附表一所示壬○○及甲○○之證券帳戶予東榮公司之事實，
    惟堅決否認有何違反證券交易法犯行，辯稱：東榮公司於八
    十六年間上櫃轉上市時，通知伊等董監事提供人頭作股權分
    散，故伊徵得伊所經營之進昱印染股份有限公司（下稱進昱
    公司）員工壬○○及甲○○等人之同意，在證券公司開立證
    券帳戶後，將彼等之存摺及印章交由東榮公司處理，伊即未
    加過問。壬○○開戶當時，伊並未交代由何人下單，之後伊
    詢問東榮公司，得知係卯○○負責下單，伊才轉達營業員丁○○由卯○○下單。嗣發生違約交割，壬○○向伊報告，伊
    才知悉此事，伊通知被告丑○○處理未果，因壬○○ㄧ再要
    求伊處理，伊只得與證券公司協商分三期付款解決。伊並無
    負責交割資金之籌集等語。經查：
  (一)附表一所示壬○○之證券帳戶，係被告寅○○以分散股權為
    名，要求壬○○於八十六年十二月二十日在佳和證券股份有
    限公司南京分公司（嗣合併更名為元富證券公司西松分公司
    ）所開立，並交由被告寅○○轉供東榮公司使用等情，業據
    證人壬○○於調查及本院審理時證稱：伊於八十六年間在進
    昱公司工作時，老闆即被告寅○○表示需借用伊等員工之身
    分證至證券公司開戶，要借用伊等之證券帳戶分散存放其所
    購買之股票以避稅，伊等辦理開戶手續後，存摺即交由被告
    寅○○保管運用等語（見本院卷ㄧ第六六至六九頁、本院卷
    二第一０一至ㄧ０三頁），並經證人丁○○於本院審理時證
    稱：壬○○於八十六年十二月二十日開立證券帳戶，在開戶
    後半年至ㄧ年剛開始使用要下單時，被告寅○○說卯○○可
    以下單，是公司股權分散，所以接受卯○○下單。被告寅○○本人並無下單等語屬實（見本院卷二第六六頁正、反面）
    ，且有元富證券公司九十四年八月十九日元證字第０七七二
    號函覆客戶基本資料在卷可參（見本院卷ㄧ第二一七至二二
    二頁）。
  (二)而附表一所示甲○○之證券帳戶，亦係被告寅○○以分散股
    權為名，要求甲○○於八十八年四月二十九日在元大證券公
    司所開立，交由被告寅○○轉供東榮公司使用等情，亦據證
    人甲○○於本院審理時證稱：伊在進昱公司任職期間，於八
    十八年四月間該公司董事長即被告寅○○向伊表示其係東榮
    公司董事，要將股票寄放在伊名下，故要求伊開立證券帳戶
    ，伊辦理開戶手續後，資料均由被告寅○○取走等語（見本
    院卷二第三０頁），並經證人戊○○於本院審理時證述：當
    時卯○○打電話要伊與被告寅○○連絡開戶事宜，伊即打電
    話給被告寅○○，並至被告寅○○公司辦理甲○○之開戶手
    續，開戶時被告寅○○表示帳戶要給卯○○使用，之後伊打
    電話詢問被告寅○○存摺要交給何人，被告寅○○表示交給
    癸○○，由癸○○直接至銀行拿取存摺。甲○○之帳戶均由
    卯○○下單等語明確（見本院卷二第二七頁反面至第二九頁
    ），復有元大京華證券股份有限公司九十四年八月二十二日
    元證莊字第０七一七號函覆證券客戶基本資料在卷可憑（見
    本院卷ㄧ第一九三至二０二頁）。
  (三)又證人丁○○及戊○○於本院審理時一致證稱：前開壬○○
    及甲○○之證券帳戶開立後，均由卯○○下單使用，且有關
    交割款部分皆與癸○○連絡等情（見本院卷二第二九頁、第
    六五頁反面），且證人壬○○於本院審理時證稱：發生違約
    交割，被告寅○○好像不知情，是伊打電話給被告寅○○，
    被告寅○○才很緊張，表示會處理等語（見本院卷二第一０
    二頁反面），證人丁○○於本院審理時亦證稱：本案違約交
    割下單前，伊並未與被告寅○○確認，迨當日需要交割款時
    ，伊發現交割款未進來，才打電話給被告寅○○等情（見本
    院卷二第六六頁反面），益證被告寅○○所辯其提供壬○○
    及甲○○之帳戶予東榮公司，係作為股權分散之用，伊並未
    參與本案違約交割之下單買賣，亦不知情乙節，應非子虛。
    參以證人卯○○及己○○均未證稱被告寅○○有指示卯○○
    買賣東榮公司股票之行為，證人癸○○亦未指證被告寅○○
    有負責股票買賣交割資金運用及籌措等相關事宜，尚難認被
    告寅○○有與被告丑○○基於共同犯意，通知卯○○利用壬○○等八人之證券帳戶買賣東榮公司股票後違約交割之犯行
    。公訴人所指，殊嫌無據。
  (四)又證人癸○○於本院審理時雖指證其係受被告寅○○之僱用
    ，從事銀行轉帳工作；惟為被告寅○○所否認，並辯稱：伊
    僅係介紹癸○○進入東榮公司，至其工作內容及薪資多寡，
    伊均不知情等語，且查證人癸○○復證稱：有關資金轉帳部
    分，伊並未與被告寅○○連絡，被告寅○○並未要求伊處理
    資金轉帳工作，亦無給伊資金轉帳之指示，且伊薪資係轉帳
    領取，丙○○稱係由成交之收入帳戶轉至伊帳戶，但伊之扣
    繳憑單係東傑公司，其後改為東順公司等語明確（見本院卷
    二第一五頁正、反面），是證人癸○○所證受被告寅○○僱
    用從事交割款轉帳工作云云，已非無疑，被告寅○○前開所
    辯，尚非全然無據，要難僅憑證人癸○○此部分證言，遽為
    被告寅○○確有參與違約交割之認定。
  (五)至證人丙○○於本院審理時雖亦證稱：伊於交割款項不足時
    ，會打電話聯絡被告丑○○、子○○及寅○○一起籌款云云
    ，惟被告子○○及寅○○均否認曾與丙○○有資金往來及接
    獲丙○○電話聯繫籌款事宜，且證人丙○○於偵查時係證稱
    ：「如果沒錢，我會跟丑○○說，由他們兄弟去籌錢」等語
    （見本院卷第二六三頁），核與本院審理時之證言不符，所
    證交割款項不足時，曾聯絡被告寅○○籌款乙節，要難遽採
    。
  (六)此外，復查無其他積極證據足資證明被告寅○○有何違反證
    券交易法犯行，尚難僅憑其曾提供壬○○及甲○○之證券帳
    戶予東榮公司使用，及發生違約交割情事，即推論其有與被
    告丑○○共同以附表一所示之壬○○等九人之證券帳戶買賣
    東榮公司股票後故意不履行交割之犯意聯絡。其並無違反證
    券交易法之故意及犯行，堪以認定。
七、綜上所述，本件不能證明被告乙○○、子○○及寅○○犯罪
    ，依前開說明，自應為渠等三人均無罪之諭知。
據上論斷，應依刑事訴訟法第二百九十九條第一項前段、第三百
零一條第一項，九十三年四月二十八日修正前證券交易法第一百
七十一條第一款，刑法第二條第一項但書、第十一條前段、第五
十六條、第四十二條第一項、第三項，判決如主文。
本案經檢察官黃文明到庭執行職務
中    華    民    國  九十五  年    六    月    九    日
                  刑事第八庭審判長法  官  陳德民
                                  法  官  唐于智
                                  法  官  陳芃宇
以上正本證明與原本無異。
如不服本判決，應於判決送達後10日內，向本院提出上訴狀。
                                  書記官  周小玲
中    華    民    國  九十五  年    六    月    九    日
附錄本案論罪科刑法條全文：
修正前證券交易法第一百五十五條
對於在證券交易所上市之有價證券，不得有左列各款之行為︰
一  在集中交易市場報價，業經有人承諾接受而不實際成交或不
    履行交割，足以影響市場秩序者。
二  （刪除）
三  意圖抬高或壓低集中交易市場某種有價證券之交易價格，與
    他人通謀，以約定價格於自己出售，或購買有價證券時，使
    約定人同時為購買或出售之相對行為者。
四  意圖抬高或壓低集中交易市場某種有價證券之交易價格，自
    行或以他人名義，對該有價證券，連續以高價買入或以低價
    賣出者。
五  意圖影響集中交易市場有價證券交易價格，而散布流言或不
    實資料者。
六  直接或間接從事其他影響集中交易市場某種有價證券交易價
    格之操縱行為者。
前項之規定，於證券商營業處所買賣有價證券準用之。
違反前二項規定者，對於善意買入或賣出有價證券之人所受之損
害，應負賠償之責。第二十條第四項之規定，於前項準用之。
修正前證券交易法第一百七十一條
有左列情事之一者，處七年以下有期徒刑，得併科新臺幣三百萬
元以下罰金：
一  違反第二十條第一項、第一百五十五條第一項、第二項或第
    一百五十七條之一第一項之規定者。
二  已依本法發行有價證券公司之董事、監察人、經理人或受僱
    人，以直接或間接方式，使公司為不利益之交易，且不合營
    業常規，致公司遭受損害者。


司法院資訊處製作；財團法人民間司法改革基金會備份。
